【裁判字號】    91,上易,319
【裁判日期】    901026
【裁判案由】    詐欺
【裁判全文】
臺灣高等法院刑事判決                            九十一年度上易字第三一九號
    上  訴  人  臺灣臺北地方法院檢察署檢察官
    被      告  甲○○
右上訴人因被告詐欺案件，不服臺灣台北地方法院八十九年度易字第一三四二號，中
華民國九十年十月二十六日第一審判決（起訴案號：臺灣台北地方法院檢察署八十八
年度調偵字第七六四號；併辦案號：臺灣台北地方法院檢察署八十九年度偵字第一五
四四七號）提起上訴，本院判決如左：
    主  文
上訴駁回。
    理  由
一、本案經本院審理結果，認為第一審判決認為無法證明被告甲○○有公訴人起訴所
    指之詐欺犯行，而諭知無罪之判決，並認為移送併案所指被告另涉詐欺部分，與
    起訴經判決無罪部分，尚不生全部與一部之裁判上一罪關係，且此部分復未經提
    起公訴，法院無從審究，應退回檢察官另為適法之處理，經核並無不合，應予維
    持，並引用第一審判決書記載之理由。（如附件）
二、檢察官上訴意旨略以：本件受害人乙○○、丁○○、丙○○等人雖於原審供稱：
    並未與被告接觸，然被告係與同案被告趙湘鳳共同詐欺，是其是否在行為之初即
    與被害人等見面，要非是否構成犯罪之重要因素。再趙湘鳳於原審八十九年七月
    二十七日審理時供稱：「我都有跟甲○○說我騙告訴人我仍在國煌公司上班」等
    語，顯見被告自始與趙湘鳳有共同詐欺之犯意聯絡，否則趙湘鳳何須將詐騙之手
    段告知被告？又八十七年五月八日，被告與被害人和解時，被告所交付之支票，
    其中一張在八十七年五月一日，已遭拒絕往來，另一張蘇志峰之支票係八十七年
    六月九日方開戶，八十七年七月十七日即遭拒絕往來，顯見係俗稱芭樂票之空頭
    戶，亦可見被告自始即無清償之意思，與被害人等和解，無非虛應被害人而已。
    苟被告非與趙湘鳳共謀詐欺，而係真心代位清償趙湘鳳之債務，為何故意提出已
    遭拒絕往來之支票及不可能兌現之空頭支票予被害人，足見趙湘鳳事後之供詞為
    迴護之詞，且與事實不符等為論據。
三、經查：
    (一)告訴人乙○○、丁○○、丙○○等於原審或本院審理時，均陳稱：渠等於與被
      告協議還款前，並未曾與被告接觸，顯見被告並未親自對告訴人等施用詐術。
    (二)同案被告趙湘鳳雖原審供稱：伊以詐術向告訴人佯稱係國煌公司擴大營業而需
      要款項等情，被告甲○○亦知情，並於原審供稱：「我都有跟甲○○說我騙告
      訴人我仍在國煌公司上班」，惟均為被告所否認，況趙湘鳳嗣於審理陳稱：伊
      係怕被告與本案脫離關係，始謊稱被告知情（見原審卷(二)第二四一頁）；趙湘
      鳳並供稱：因被告積欠其債務，伊仍要求被告與告訴人書立協議書（原審卷(一)
      第一七二頁），而告訴人乙○○、丁○○、丙○○於協議還款前未曾與被告接
      觸過，已如前述，且無其他積極證據足認被告與同案被告趙湘鳳間有何犯意聯
      絡與行為分擔，尚難以被告參與協議，應允代趙湘鳳返還款項，即認定被告有
      詐欺犯行。
    (三)至於被告參與協議後，所交付予告訴人之支票，屆期指示遭退票等情，僅能證
      明被告未依協議內容履行而已，屬民事債務糾葛，應循民事途徑解決，亦不能
      以被告所交付之支票不獲兌現即推論其有詐欺之犯意。又告訴人乙○○、丁○○於本院指稱：渠二人於八十七年五月間，與被告協議還款後，又陸續各借款
      二十五萬元予被告，認為被告另涉詐欺云云（本院卷第三十六頁、第三十七頁
      ），此部分並非在起訴範圍內，且與已起訴部分間，亦無裁判上一罪之關係，
      本院自無從審酌，併此敘明。
四、原審以無法證明被告犯罪，而諭知被告無罪之判決，經核並無不合，檢察官上訴
    猶執前詞指摘原判決不當，請求將原判決撤銷改判，為無理由，應予駁回。
據上論斷，應依刑事訴訟法第三百六十八條、第三百七十三條，判決如主文。
本案經檢察官張啟彬到庭執行職務。
中      華      民      國    九十一    年      三      月     十五     日
                              臺灣高等法院刑事第二十四庭
                                  審判長法  官  陳  貽  男
                                        法  官  王  炳  梁
                                        法  官  李  世  貴
右正本證明與原本無異。
不得上訴。
                                        書記官  魏  汝  萍
中      華      民      國    九十一    年      三      月     十五     日
附件：
台灣台北地方法院刑事判決                        八十九年度易字第一三四二號
    公  訴  人  臺灣臺北地方法院檢察署檢察官
    被      告  甲○○  男四十六歲（民國○○○年○月○○○日生）
                        住台北縣五股鄉○○路○段七一巷二九號一七樓
                        居台北市○○區○○路一段一二Ｏ號
                        身分證統一編號：Ａ一0000000號
                趙湘鳳  女三十四歲（民國○○○年○○月○○日生）
                        住台北縣深坑鄉深坑村深坑子四一號二樓
                        居台北市○○區○○路三段一Ｏ七號
                        身分證統一編號：Ｚ000000000號
    選任辯護人  翁方彬律師
右列被告因詐7欺案件，經檢察官提起公訴（八十八年度調偵字第七六四號）及移送
併辦（八十九年度偵字第一五四四七號），本院判決如左：
    主  文
趙湘鳳連續意圖為自己不法之所有，以詐術使人將本人之物交付，處有期徒刑陸月，
如易科罰金，以參佰元折算壹日，緩刑貳年。
甲○○無罪。
    事  實
一、趙湘鳳於民國八十五年九月離職國煌交通關係企業有限公司（下簡稱國煌公司）
    後（起訴書誤載為八十二年六月起，經公訴人當庭更正為自八十五年九月離職後
    ），意圖為自己不法之所有，基於概括犯意，利用其同學乙○○、丁○○、丙○○原透過其貸款予國煌公司賺取較高之利息，連續多次以電話向乙○○、丁○○
    、丙○○佯稱國煌公司要擴大營業，需款成立分公司，致使乙○○、丁○○、丙○○陷於錯誤，迄八十六年七月間止，乙○○陸續交付共新台幣（以下同）七十
    五萬元（起訴書誤載為一百四十萬元，經乙○○到庭更正於離職前已交付貸款予
    國煌公司六十五萬元），丁○○陸續交付共一百零九萬元（起訴書誤載為一百七
    十萬元，經丁○○到庭更正），丙○○陸續交付共八十八萬元（經丙○○到庭更
    正其於被告離職前已交付七十萬元，故於離職後共交付八十八萬元），迄八十六
    年九月後，因趙湘鳳無法繼續支付利息，於八十七年五月間經趙湘鳳偕同其不知
    情之債務人甲○○與乙○○、丁○○、丙○○簽立切結書，惟甲○○交付之支票
    經提示仍不獲兌現，乙○○、丁○○、丙○○始得知上情。
二、案經乙○○、丁○○訴請臺灣臺北地方法院檢察署檢察官偵查起訴及丙○○訴請
    臺灣臺北地方法院檢察署檢察官移送併辦。
    理  由
壹、被告趙湘鳳部分：
一、訊據被告趙湘鳳均坦承於右揭時地佯稱國煌公司要擴大營業，需款成立分公司而
    向告訴人乙○○、丁○○、丙○○貸款，惟矢口否認涉有詐欺犯行，辯稱：告訴
    人原即因信任其而陸續貸款，告訴人只要賺取利息，告訴人雖不知其業已離職，
    惟其仍陸續支付利息，且有誠意還款，係因其債務人即被告甲○○無法還款其始
    無法清償告訴人之債務云云，惟查，右揭事實，業據告訴人乙○○、丁○○、丙○○到庭證述其等均係貸款予國煌公司，告訴人丁○○證稱：其確實是聽到被告
    親口稱公司要擴大營業，否則其不可能把錢借給他，其確定被告趙湘鳳稱係公司
    要購入房地產等語（見本院九十年十月十二日審理筆錄），告訴人三人均證稱其
    等沒有聽過被告趙湘鳳說是跟被告甲○○在做房地產。被告趙湘鳳係稱公司買了
    很多的土地才會一直搬營業所。並稱他都有看到權狀要其等不要擔心等語明確，
    證人乙○○且到國煌公司確定公司之規模（見前揭筆錄），而告訴人雖於本院以
    前訊問時訴稱其等係貸款予被告趙湘鳳，惟經本院再次確認，其等主觀上係透過
    被告趙湘鳳貸款予國煌公司，因被告趙湘鳳並未交付予國煌公司，始誤述為被告
    趙湘鳳欠款，依告訴人曾多次要求確認國煌公司之債信，被告趙湘鳳亦坦承佯稱
    係國煌公司要擴大營業始需貸款，則告訴人於被告趙湘鳳離職後，主觀上仍認係
    透過被告趙湘鳳貸款予國煌公司之事實，應可認定。而告訴人乙○○、丁○○、
    丙○○亦證稱如其等明知被告趙湘鳳業已離職，即不會再交付貸款等情明確。依
    被告趙湘鳳已離職國煌公司而與被告甲○○共同經營房地產事業，其以告訴人交
    付之金額係用以與被告甲○○共同投資於該房地產事業，雖其仍按期支付利息予
    告訴人，惟並無積極證據足認其於施詐時有於屆期還款之能力，且其於八十六年
    九月後即無法再予支付利息，亦無法清償全部之本金，則被告趙湘鳳意圖為自己
    不法之所有，利用告訴人原先信賴國煌公司之債信，佯稱係國煌公司擴大營業而
    向告訴人等繼續詐騙款項，則被告趙湘鳳詐欺之犯行，至為明確。被告趙湘鳳所
    辯顯係事後卸責之詞，不足採信。至被告趙湘鳳雖以國煌公司尚積欠其數百萬之
    款項及對被告甲○○尚有數百萬之債權，惟該等債權均不獲兌現，尚難作為被告
    趙湘鳳向告訴人佯稱公司擴大營業需款恐急時，並無不法所有意圖之證明，另被
    告趙湘鳳於事後雖曾交付提款卡予告訴人以清償借款，惟此係被告犯後之行為，
    且該金額顯不足以與其積欠之款項相比，亦難作為其無不法所有意圖之佐證，附
    此敘明。本件事證明確，被告趙湘鳳犯行洵堪認定。
二、核被告趙湘鳳所為，係犯刑法第三百三十九條第一項之詐欺取財罪。被告趙湘鳳
    詐欺告訴人丙○○部分雖未據公訴人起訴，然該部分事實與公訴人起訴之犯罪事
    實既具連續犯之裁判上一罪之關係，且經移送併辦審理，應為起訴效力所及，自
    本院所得審理之範園。被告趙湘鳳先後多次向告訴人乙○○、丁○○、丙○○詐
    欺之犯行，時間緊密，犯罪構成要件相同，顯係基於概括犯意為之，為連續犯，
    依刑法第五十六條規定，以一罪論，並加重其刑。爰審酌被告犯罪之動機、目的
    、手段、犯罪所生之損害及犯罪後已與告訴人乙○○、丁○○、丙○○均達成和
    解之態度，有和解書在卷可參等一切情狀，量處如主文所示之刑，並諭知易科罰
    金之折算標準，以資懲儆。此外被告未曾受有期徒刑以上刑之宣告，有台灣高等
    法院檢察署刑案紀錄簡覆表乙件在卷可稽，經此教訓後，應知警惕，當無再犯之
    虞，本院因認對其所宣告之刑，以暫不執行為適當，爰併予宣告緩刑二年，以勵
    自新。
貳、被告甲○○部分
一、公訴意旨略以：被告甲○○與被告趙湘鳳共同基於概括之犯意，意圖為自己不法
    之所有，於民國八十五年中旬二人均離職國煌公司後（起訴書誤載為八十二年六
    月起，經公訴人當庭更正為自八十五年中旬離職後），利用被告趙湘鳳同學乙○○、丁○○透過其貸款予國煌公司賺取較高之利息，連續以電話向乙○○、丁○○佯稱國煌公司要擴大營業，需款成立分公司，致使乙○○、丁○○陷於錯誤，
    乙○○陸續交付共新台幣（以下同）七十五萬元（起訴書誤載為一百四十萬元，
    經乙○○到庭更正於離職前已交付貸款予國煌公司六十五萬元），丁○○陸續交
    付共一百零九萬元（起訴書誤載為一百七十萬元，經丁○○到庭更正），迄八十
    六年九月後，因趙湘鳳無法繼續支付利息，嗣於八十七年五月間，由被告甲○○
    偕同被告趙湘鳳與乙○○、丁○○簽立切結書，交付支票、支票，惟上開支票經
    提示竟為拒絕往來之票據而不獲兌現，因認被告甲○○涉有共同詐欺罪嫌云云。
二、公訴人認被告甲○○涉有詐欺犯行，無非係以被告趙湘鳳曾供稱被告甲○○知情
    ，即經告訴人乙○○、丁○○之指訴，且有協議書、本票、支票及退票理由單影
    本在卷，為其論據。
三、按犯罪事實應依證據認定之，無證據不得推定其犯罪事實。又不能證明被告犯罪
    者，應諭知無罪之判決，刑事訴訟法第一百五十四條、第三百零一條第一項分別
    定有明文。又事實之認定，應憑證據，如未能發現相當證據，或證據不足以證明
    ，自不能以推測或擬制之方法，為裁判基礎。又告訴人之告訴，係以使被告受刑
    事訴追為目的，是其陳述是否與事實相符，仍應調查其他證據以資審認（最高法
    院四十年臺上字第八六號、五十二年臺上字第一三００號判例參照）。次按，刑
    法第三百三十九條第一項詐欺罪之成立，須行為人施用詐術，致他人陷於錯誤而
    為財物之交付始可，如行為人並未施用詐術，或其所用方法不能認係詐術，亦不
    致使人陷於錯誤，即均與該條之構成要件有間（最高法院四十六年度臺上字第二
    六０號判例參照）。至於民事債務當事人間，若有未依債務本旨履行給付之情形
    ，在一般社會經驗而言，原因非一；其因不可歸責之事由無法給付，或因合法得
    對抗他造主張抗辯而拒絕給付，甚至債之關係成立後，始行惡意遲延給付，皆有
    可能，非必出於自始無意給付之詐欺犯罪一端。又刑事被告依法不負自證無罪之
    義務，故在別無積極證據之情形下，自難違反刑事訴訟法第一百五十四條之規定
    ，以被告單純債務不履行之狀態，推定被告自始即有不法所有之意圖而施用詐術
    。
四、訊據被告甲○○堅決否認有詐欺犯行，辯稱：其並不認識告訴人，係於被告趙湘
    鳳無法清償債務，其始得知被告趙湘鳳金錢之來源，而其確實積欠被告趙湘鳳債
    務而無法清償，故與告訴人協議，由其代位清償被告趙湘鳳之債務，其並不知被
    告趙湘鳳詐欺告訴人之情形等語。經查，被告趙湘鳳雖曾於本院審理中供稱其以
    詐術向告訴人佯稱係國煌公司擴大營業而需要款項等情，被告甲○○亦知情，惟
    為被告甲○○否認，而被告趙湘鳳於審理中亦供稱其係為了怕被告甲○○與本案
    脫離關係始謊稱被告甲○○知情（見本院九十年九月十二日訊問筆錄、九十年十
    月十二日審理筆錄），而被告趙湘鳳亦供稱被告甲○○與告訴人之協議書係其要
    求被告甲○○所為，因被告甲○○積欠其債務（見本院九十年八月二十二日訊問
    筆錄），而告訴人乙○○、丁○○及丙○○均證稱其等於協議還款前並未與被告
    甲○○接觸過，此外復無其他積極證據足認被告趙湘鳳於向告訴人施詐時被告甲○○有共同參與之情形，則被告趙湘鳳係單獨向告訴人詐得款項，係事後無法還
    款始要求被告甲○○代位清償之事實，至為明確，雖被告甲○○於協議時所交付
    之支票經提示後不獲兌現，而有退票之情形，惟查，被告甲○○係代位清償被告
    趙湘鳳之債務，且其仍表示願意繼續清償債務，則其與告訴人間純屬民事債務糾
    葛，應循民事途徑解決，核與詐欺罪之構成要件尚屬有間。此外復查無被告甲○○有何詐欺之情事，尚難僅以被告甲○○所交付之支票不獲兌現即推論被告有詐
    欺之犯意。綜合上情，本件不能證明被告甲○○犯罪，依首開說明，自應為被告
    無罪之諭知。
五、移送併辦（八十九年度偵字第一五四四七號）另以被告甲○○涉有與被告趙湘鳳
    共同詐欺告訴人丙○○一百五十八萬元云云，惟查，本案被告甲○○被訴詐欺部
    分，業經本院判決無罪，業如前述，則移送併案所指被告甲○○另涉詐欺部分，
    與前揭起訴經判決無罪部分，尚不生全部與一部之裁判上一罪關係，尚非起訴效
    力所及，且此部分復未經提起公訴，即非本院所得審究，應退由原署檢察官另為
    適法之處理，附此敘明。
據上論斷，應依刑事訴訟法第二百九十九條第一項前段、第三百零一條第一項、刑法
第五十六條、第三百三十九條第一項、第四十一條第一項、第七十四條第一款，罰金
罰鍰提高標準條例第一條前段、第二條，判決如主文。
本案經檢察官楊國宏到庭執行職務
中      華      民      國    九十      年      十      月    二十六    日
                            臺灣臺北地方法院刑事第九庭
                                        法  官  沈君玲
右正本證明與原本無異。
如不服本判決，應於判決送達後十日內向本院提出上訴狀(應抄附繕本)。告訴人
或被害人如對於本判決不服者，應具備理由請求檢察官上訴，其上訴期間之計算
係以檢察官收受判決正本之日期為準。
                                            書記官  蔡梅蓮
中      華      民      國    九十      年      十      月    三十一    日
附錄本案論罪科刑所依據之法條
刑法第三百三十九條第一項
一意圖為自己或第三人不法之所有，以詐術使人將本人或第三人之物交付者，處五年
  以下有期徒刑、拘役或科或併科一千元以下罰金。
二以前項方法得財產上不法之利益或使第三人得之者亦同。
三前二項之未遂犯罰之。


司法院資訊處製作；財團法人民間司法改革基金會備份。
